臺灣高等法院民事判決
108年度上字第1295號
上  訴  人  許志成  
訴訟代理人  徐鈴茱律師
            紀孟芸律師
上  訴  人  陳金城  
            陳林貴美
共      同
訴訟代理人  江倍銓律師
            許鳳紋律師

上列當事人間請求遷讓房屋等事件，上訴人對於中華民國108年6
月28日臺灣臺北地方法院第一審判決（107年度訴字第3524號）
，提起上訴，本院於民國111年5月31日言詞辯論終結，判決如下
：
    主      文
兩造上訴均駁回。
第二審訴訟費用由兩造各自負擔。
    事實及理由
一、上訴人許志成主張：伊於民國107年6月27日，經原法院民事
    執行處（下稱執行法院）106年度司執字第132813號強制執
    行程序（下稱系爭執行程序），拍賣取得坐落臺北市○○區○○
    段0○段000○000地號土地（面積各為80平方公尺、270平方公
    尺，權利範圍均為1/12，下稱系爭土地）及其上同小段0000
    建號即門牌○○街000巷00號0樓房屋（權利範圍全部，下稱系
    爭房屋，合稱系爭房地）所有權。詎上訴人陳金城、陳林貴
    美夫妻（下稱陳金城2人）於伊取得所有權後拒不搬遷，無
    權占用系爭房地，且受有相當每月租金新臺幣（下同）3萬
    元之不當得利。爰依民法第767條第1項前段、第179條前段
    規定，求為命陳金城2人遷出並騰空返還系爭房屋；及給付
    自107年6月27日起至同年8月26日之不當得利6萬元（加計自
    同年8月27日起算法定遲延利息），暨自107年8月27日起至
    返還系爭房屋之日止，按月給付3萬元之判決（原審判決命
    陳金城2人應自系爭房屋遷出並騰空返還許志成，及給付許
    志成4萬1,952元本息，暨自107年8月27日起至返還系爭房屋
    之日止，按月給付許志成2萬0,976萬元；兩造各就敗訴部分
    不服，提起上訴）。上訴聲明：（一）原判決關於駁回許志
    成後開第（二）項之訴部分廢棄。（二）陳金城2人應再給
    付許志成1萬8,048元，及自107年8月27日起至清償日止，按
    週年利率5 %計算之利息；暨自107年8月27日起至返還系爭
    房屋之日止，按月再給付許志成9,024元。答辯聲明：陳金
    城2人之上訴駁回。　
二、陳金城2人則以：系爭房屋乃陳金城所有祖厝改建，原登記
    陳林貴美所有，伊等長期在此居住。嗣陳林貴美於91年5月2
    2日以買賣為原因將系爭房地移轉登記予訴外人即子陳俊廷
    （104年4月8日歿），同時約定伊等得繼續使用系爭房屋直
    至老死（下稱系爭約定）。陳俊廷之繼承人即其配偶王玫菁
    及子女陳宜欣、陳又寧訴請伊等遷讓返還系爭房屋敗訴確定
    （案列原法院105年度訴字第875號、本院106年度上易字第3
    58號，下稱另案），心有不甘，故意不繳納系爭房地貸款，
    致遭執行法院拍賣，並串通法拍屋業者覓得許志成充當人頭
    ，以王玫菁資金拍得系爭房地，實屬規避強制執行法第70條
    第6項之脫法行為，應為無效。又系爭約定具租金預付之定
    期租賃性質，許志成明知存有系爭約定，應類推適用民法第
    425條第1項規定，受其拘束。又許志成請求給付之不當得利
    金額過高等語，資為抗辯。答辯聲明：許志成之上訴駁回。
    上訴聲明： （一）原判決關於命陳金城2人遷出並騰空返還
    系爭房屋及給付部分，暨該部分假執行之宣告均廢棄。（二
    ）上開廢棄部分，許志成在第一審之訴及假執行之聲請均駁
    回。
三、查陳林貴美於91年5月22日以買賣為原因將系爭房地所有權
    移轉登記予陳俊廷；陳俊廷於104年4月8日死亡後，其繼承
    人王玫菁、陳宜欣、陳又寧另案訴請陳金城2人遷讓返還系
    爭房屋敗訴確定。嗣因系爭房地貸款未繳納，經債權人台北
    富邦商業銀行聲請系爭執行程序，許志成於107年6月14日拍
    定，同年月27日取得系爭房地所有權，系爭房地迄為陳金城
    2人居住使用等情，為兩造所不爭執（見本院卷一471、472
    頁及卷二405、652、656頁）。許志成主張陳金城2人於伊取
    得系爭房地所有權後無權占用，自得請求其等自系爭房屋搬
    遷，並返還相當租金之不當得利，為陳金城2人所否認，並
    以前揭情詞置辯。經本院與兩造整理並協議簡化之爭點為（
    見本院卷二653頁，並依本院論述之妥適而調整其內容）：
（一）陳金城2人是否無權占有系爭房屋？
  １、許志成是否為王玫菁之人頭，而出面拍定系爭房地（規避
      強制執行法第70條第6項之脫法行為）？價金係來自王玫
      菁提供？
  ２、陳林貴美將系爭房地所有權以買賣為原因移轉陳俊廷，約
      定「陳金城2人得居住至老死」之法律性質為何？許志成
      應否受其拘束？
　（１）無償使用借貸？　　
　（２）租金預付之定期租賃？　
　（３）附負擔贈與？　　　
（二）若陳金城2人無權占有系爭房屋，則應給付許志成相當租
      金之不當得利若干？ 　　
四、茲論述如下：
（一）按所有人對於無權占有或侵奪其所有物者，得請求返還之
      ，民法第767條第1項前段定有明文。又以無權占有為原因
      ，請求返還所有物之訴，被告對原告就其物有所有權存在
      之事實無爭執，而僅以非無權占有為抗辯者，原告於被告
      無權占有之事實，無舉證責任。被告應就其取得占有，係
      有正當權源之事實證明之。如不能證明，則應認原告之請
      求為有理由（最高法院72年度台上字第1552號判決意旨參
      照）。經查：　　
  １、許志成並非王玫菁之人頭：　　　
　（１）查許志成以1,458萬9,999元標得系爭房地，投標時已提
        出聯邦商業銀行大直分行（下稱大直分行）簽發面額25
        1萬元支票為保證金，嗣再繳納尾款1,207萬9,999元（
        見本院卷一415至420、479、481頁之不動產拍賣筆錄、
        投標書、案款收據）。許志成於107年6月8日將其4筆定
        期存款各50萬元、120萬元、80萬元、50萬元存入其臺
        灣中小企業銀行松南分行（下稱松南分行）帳戶，並於
        同日連同帳戶原有餘額共匯款315萬元至其新設立之大
        直分行帳戶（見本院卷二289至293、389至391、437至4
        41頁之松南分行109年7月30日函、110年3月31日函、同
        年4月23日函）。大直分行帳戶於107年6月13日支出251
        萬元，核與上開同額支票作為投標保證金之情相符。同
        年月20日該帳戶存入現金40萬元，翌日許志成向大直分
        行貸得1,170萬元（原列法拍屋短期放款，嗣辦理移轉
        登記設定抵押權後之同年7月25日轉列同額之長期擔保
        放款），撥款同日支付支出拍賣尾款1,207萬9,999元（
        見本院卷二87至105、155至157頁之大直分行109年4月1
        5日函、同年月28日函及同卷225至241、297至309頁之
        聯邦商業銀行業務管理部109年6月23日函、同年8月3日
        函）。由此可見許志成係以自己之資金及貸款籌措拍賣
        價金。陳金城2人就其抗辯係王玫菁出資供許志成標買
        系爭房地乙節，未舉證以實其說，自難憑採。　　　
　（２）其次，許志成雖不否認委由設於○○市○○區○○路000號之法
        拍屋業者寬頻房訊金華房屋企業社代為處理投標事宜；
        惟投標人委託法拍屋業者代標並非鮮見，尚難以此即認
        王玫菁串通業者覓得許志成充當人頭參與投標。許志成
        固經由王玫菁取得另案一、二審判決書影本（見原審卷
        31至51頁），僅能證明王玫菁曾與許志成聯繫，而取得
        上開判決書；又該次拍賣公告載明陳金城2人居住該處
        ，拍定後不點交（見本院卷一411至414頁），許志成本
        得自由評估是否於投標前入內察看情況，均難遽謂許志
        成即為王玫菁提供投標資金之人頭。
        是陳金城2人抗辯：王玫菁為規避強制執行法第70條第6
        項規定，提供資金，由人頭許志成出面拍定系爭房地，
        應屬無效云云，尚無可採。　　　
  ２、許志成不受系爭約定拘束：　　　
　（１）按解釋意思表示，應探求當事人之真意，不得拘泥於所
        用之辭句，民法第98條定有明文。所謂探求當事人之真
        意，應從該意思表示所根基之原因事實、締約目的、社
        會通念、交易習慣、一般客觀情事及當事人所欲使該意
        思表示發生之法律效果而為探求（最高法院110年度台
        上字第1430號判決意旨參照）。
　（２）陳林貴美基於買賣關係將系爭房地所有權移轉予陳俊廷
        ，陳俊廷支付價金358萬7,542元，其中228萬7,542元係
        以代償陳林貴美對銀行債務之方式支付，另於91年4月1
        6日、同年5月6日分別匯款100萬元、30萬元至陳林貴美
        帳戶，則係經胞姊陳春宏、陳美宏贈與而來，為兩造所
        不爭執（見本院卷二655、724至726頁）。被上訴人主
        張其另於91年5月27日轉帳支付陳林貴美價金1萬2,458
        元，有存摺明細可稽（見另案訴字卷一168頁），且與
        前開無爭執之價金合計數額恰為360萬元，核與買賣契
        約書所載（見另案訴字卷一186頁）及證人即辦理移轉
        登記之地政士陳瑞昌證述（見同卷151頁）之買賣價金
        相符，堪認被上訴人主張買賣價金為360萬元，應屬可
        採。
　（３）證人陳春宏證稱：系爭房地原為陳林貴美所有，因陳金
        城繳不出貸款，遂將所有權移轉予陳俊廷，並由陳俊廷
        負擔貸款，但其資力不足，故請伊與陳春宏幫忙出資，
        伊與陳春宏並要求陳俊廷同意讓陳金城2人繼續住到百
        年即死亡為止，無庸付租金等語（見另案訴字卷二108
        至111頁）。證人陳美宏證稱：系爭房地之貸款原由陳
        金城2人繳納，陳俊廷稱繳不出貸款，伊遂與陳春宏一
        起回家討論，陳俊廷因要繼續居住系爭房地，願意幫忙
        繳納貸款，並受讓系爭房地所有權，同意讓陳金城2人
        住到百年即死亡為止等語（見另案訴字卷二111至115頁
        ），足認陳金城2人抗辯伊等於移轉系爭房地所有權同
        時，另存有系爭約定乙節，應屬實情。
　（４）兩造不爭執系爭房地於買賣當時市價約1,000萬元(見本
        院卷二725、726頁)，顯見陳俊廷僅以約市價1/3價金即
        取得系爭房地。而陳林貴美無力繼續繳納貸款，乃將系
        爭房地所有權轉讓陳俊廷，並由陳俊廷負擔未償貸款，
        陳俊廷僅支付約市價1/3之價金360萬元，並同意陳金城
        2人繼續居住直至老死。依締約當時所根基之原因事實
        及欲達成之目的，實為「半買半送」，並附有系爭約定
        之負擔，雖移轉登記原因僅記載「買賣」，應認係買賣
        與附負擔贈與之混合契約。許志成主張系爭約定為無償
        使用借貸契約云云，尚無可採。系爭約定既屬負擔，即
        非上開混合契約之對價，自無類推適用民法第425條第1
        項規定之餘地，而基於債權相對性原則，許志成於投標
        時不論是否知悉系爭約定，均不受其拘束。證人陳春宏
        固證稱陳俊廷同意陳金城2人居住至老死，無庸付租金
        等語，僅得證明系爭約定為無償，非得遽認系爭約定為
        租金預付之定期租賃契約。是陳金城2人抗辯：系爭約
        定具租金預付之定期租賃性質，許志成明知存有系爭約
        定，應類推適用民法第425條第1項規定，受其拘束云云
        ，亦無足取。
　３、承上，許志成不受系爭約定之拘束，陳金城2人未另舉證有
      合法權源占用系爭房地，則許志成請求其等遷出並騰空返
      還系爭房屋，自屬有據。
（二）次按無法律上之原因而受利益，致他人受損害者，應返還
      其利益，民法第179條前段定有明文。而占有他人之不動
      產，可能獲得相當於租金之利益為社會通常之觀念（最高
      法院99年度台上字第1948號判決意旨參照）。又房屋性質
      上不能與土地分離而存在，使用房屋必須使用土地，土地
      法第97條第1項所謂城市地方房屋之租金，不得超過土地
      及其建築物總價額（最高法院97年度台上字第2343號判決
      意旨參照）。城市地方房屋之租金，以不超過土地及其建
      築物申報總價年息10%為限。所謂土地及建築物之總價額
      ，土地價額依法定地價即申報地價，未於公告期間申報地
      價者，以公告地價80%為其申報地價；建築物價額依該管
      直轄市或縣（市）地政機關估定之價額，此觀土地法第97
      條第1項、土地法施行法第25條、土地法第148條、平均地
      權條例第16條規定甚明。上開數額僅為租金之上限，至於
      個案當事人所受利益究竟為何，法院仍須斟酌所在位置、
      工商業繁榮之程度、承租人利用不動產之經濟價值及所受
      利益等各項情況，以為衡酌，非必以法定最高限額之租金
      數額為準。經查：
  １、陳金城2人無權占用系爭房地，依上說明，自受有相當租金
      之不當得利，且其等受益情況並無懸殊差距，應共同返還
      許志成。爰審酌：（１）系爭土地於107年、108年之公告
      地價均為每平方公尺6萬4,300元，換算申報地價每平方公
      尺5萬1,440元，面積分別為80平方公尺、270平方公尺；
      系爭房屋於79年1月8日辦理保存登記，結構為鋼筋混泥土
      造，位在5層公寓之第3層，登記用途及使用情況為住家，
      經臺北市政府地政局依地價調查估計規則估定價值為164
      萬6,106元（見原審卷29、251至259、353至356頁之建築
      物價額試算表、系爭房地登記謄本、土地公告地價查詢表
      ）。（２）系爭房屋為陳金城2人居住，內部些許漏水，有
      桌椅、床鋪、流理臺等設施，外牆為白色壁磚（見系爭執
      行卷一49至51、67至72、104、105頁之查封筆錄及現場相
      片）。（３）系爭房地鄰近臺北醫學大學及其附設醫院、
      惠安公園等公共設施，區域景觀以住宅發展為主，自用率
      較高，市場流通性稍低，交易情形持平，生活機能條件中
      等，公共運輸機能較差，以自備車輛為主要交通工具，鑑
      估總價1,776萬1,842元（見系爭執行卷一87至118頁之不
      動產估價報告書）等情，認各以前揭系爭土地申報地價及
      系爭房屋估定價值之8%，據以計算不當得利之數額，應屬
      適當。依此計算每月不當得利金額為2萬0,976元（計算式
      ：80平方公尺×權利範圍1/12×申報地價51,440元×8%÷12＋2
      70平方公尺×權利範圍1/12×申報地價51,4400元×8%÷12＋1,
      646,106元×8%÷12＝2,286元＋7,716元＋10,974元＝20,976元
      ，元以下四捨五入）。許志成主張應依10%；陳金城2人抗
      辯應依4%計算，均無可採。
  ２、從而，許志成請求陳金城2人給付4萬1,952元（107年6月27
      日起至同年8月26日之不當得利），暨自同年8月27日起至
      返還系爭房屋之日止，按月給付2萬0,976元，亦屬有據；
      逾此部分之請求，則無理由。
五、綜據上述，許志成依民法第767條第1項前段、第179條規定
    ，請求陳金城2人遷出並騰空返還系爭房屋；給付4萬1,952
    萬元及自107年8月27日（起訴狀繕本送達翌日為較前之同年
    月14日，見原審卷105、107頁）起算之法定遲延利息，暨自
    107年8月27日起至返還系爭房屋之日止，按月給付2萬0,976
    元，為有理由，應予准許；逾此部分之請求則無理由，不應
    准許。原審就上開不應准許部分，駁回許志成之請求（即駁
    回1萬8,048元本息及自107年8月27日起按月給付9,024元）
    ，及假執行之聲請，及就上開應准許部分（即判命陳金城2
    人應遷讓返還系爭房屋及給付4萬1,952元本息，暨自107年8
    月27日起按月給付2萬0,976元），為陳金城2人敗訴之判決
    ，並為供擔保得、免假執行之諭知，均無不合。許志成、陳
    金城2人就其敗訴部分分別上訴，均指摘原判決不利己之部
    分不當，求予廢棄改判，為無理由，兩造之上訴均應駁回。
六、本件事證已臻明確，兩造其餘之攻擊或防禦方法及所用之證
    據，經本院斟酌後，認為均不足以影響本判決之結果，爰不
    逐一論列，併予敘明。
七、據上論結，本件兩造上訴均為無理由，爰判決如主文。　　
中　　華　　民　　國　　111 　年　　6 　　月　　14　　日
                  民事第七庭
                      審判長法  官  李昆霖
                            法  官  蔡惠琪
                            法  官  譚德周
正本係照原本作成。
如不服本判決，應於收受送達後20日內向本院提出上訴書狀，其
未表明上訴理由者，應於提出上訴後20日內向本院補提理由書狀
（均須按他造當事人之人數附繕本）上訴時應提出委任律師或具
有律師資格之人之委任狀；委任有律師資格者，另應附具律師資
格證書及釋明委任人與受任人有民事訴訟法第466 條之1第1項但
書或第2項所定關係之釋明文書影本。如委任律師提起上訴者，
應一併繳納上訴審裁判費。
中　　華　　民　　國　　111 　年　　6 　　月　　14　　日

                            書記官  張郁琳